最高法院刑事判決　　　　　　九十四年度台上字第五三五一號
　　上　訴　人　台灣高等法院台南分院檢察署檢察官
　　被　　　告　丙○○
　　　　　　　　　　　　45之.
　　　　　　　　乙○○
　　　　　　　　甲○○
　　　　　　　　　　　　202.
　　　　　　　　己○○
　　　　　　　　戊○○
　　　　　　　　　　　　號
　　上 列一 人
　　選任辯護人　林德昇律師
　　被　　　告　丁○○
　　　　　　　　　　　　126.
　　上 列一 人
　　選任辯護人　葉榮棠律師
上列上訴人因被告等瀆職等罪案件，不服台灣高等法院台南分院
中華民國九十三年六月二十九日第二審更審判決（九十二年度上
更(一)字第五三六號，起訴案號：台灣嘉義地方法院檢察署八十九
年度偵字第四四五０、四四八０、四四八一、四四八二號），提
起上訴，本院判決如下：
    主  文
原判決關於丙○○、乙○○、甲○○、己○○部分撤銷，發回台
灣高等法院台南分院。
其他上訴駁回。
    理  由
一丙○○、乙○○、甲○○、己○○部分：
本件原判決以公訴意旨略稱：(一)、緣永久營造有限公司（下稱永
久公司，負責人係張永輝，業經原審法院判處有期徒刑二年，緩
刑三年確定）於民國八十九年五月間，向經濟部水利處第五河川
局（下稱第五河川局）承攬位於嘉義縣番路鄉、嘉義市之八掌溪
仁義固床工程及後庄堤防修護工程，並於同年五月四日開工。永
久公司為進行此項工程，將上述工程消波塊混凝土灌漿作業交由
三達土木包工業（下稱三達工業，負責人為林聰敏）承作，雙方
約定施工期間，均由永久公司負責指揮、監督施工。被告丙○○
自八十九年七月十三日起受僱於張永輝並擔任該工程工地監工，
負責該工程進度、現場工人調度、安全及施工品質，為從事業務
之人。應注意其於施工時所站位置在大水急沖而下時（河川汛期
為每年五月一日至十一月三十日），有無足夠時間通知在場工人
安全撤離及注意氣象變化、預報天氣狀況，依當時客觀情狀，無
不能注意情事，竟疏未注意，而於八十九年七月二十二日下午五
時十五分許，永久公司所僱工人劉智、劉吳梅桂及三達工業所僱
工人林中和、楊子忠等人，在嘉義縣番路鄉八掌溪進行消波塊混
凝土灌漿工程時，適八掌溪上游山中驟雨傾盆，引發山洪遽沖而
下，而於同日下午五時二十三分許，洪水沖抵工地，張永輝所僱
工人盧炳、鄭嘉文、林桂蘭、呂躘聽聞「水來了」呼喊聲，由於
距岸邊僅約二十公尺，乃迅速逃至岸上，而被害人劉智、劉吳梅
桂、林中和、楊子忠四人，則因水已混濁湍急，淹沒消波塊，復
因恐踩入消波塊間之空隙（消波塊間距約八十公分至一公尺），
只能佇立於渠等所立溪中之消波塊等待救援，至同日下午七時五
分許，四人因體力不支，為洪水吞噬。嗣於八十九年七月二十三
日上午十一時十分許，在嘉義市東區軍輝橋下八掌溪溪興段，發
現林中和已窒息死亡。同月二十四日下午二時三十五分許，在嘉
義縣西區內里八掌溪畔，發現劉智已窒息死亡。於同月二十五日
下午四時許，在嘉義縣中埔鄉八掌溪畔，發現劉吳梅桂已溺水死
亡。於同月二十五日下午五時四十分，在嘉義縣番路鄉○○○○
○段，發現楊子忠已窒息死亡。(二)、被告乙○○、甲○○分別係
內政部消防署勤務指揮中心（下稱消防署）科長、技士，承辦有
關全國災害搶救之指揮、調度、管制、聯繫等事項，及核轉縣消
防局指揮中心，向內政部警政署（下稱警政署）申請警用直昇機
等業務，為依據法令從事公務之人員。詎渠等於八十九年七月二
十二日，分任消防署執勤官、執勤員勤務時，同日下午五時五十
七分許，接獲嘉義縣消防局勤務指揮中心（下稱消防局）執勤員
黃耀華申請，因嘉義縣八掌溪上游山洪爆發，有四人受困下游溪
中，情況危急，亟待直昇機前往搶救，請核轉向警政署申請直昇
機支援救災。渠等明知對於災害發生有遏止職務，竟基於犯意聯
絡，未依作業規定，迅向警政署提出申請，卻諉使消防局，自行
向警政署提出申請。嗣消防局遭拒後，乃轉向內政部警政署空中
警察隊台中第二分隊（下稱台中第二分隊）及國軍搜救協調中心
（下稱國軍搜救中心）請求派遣直昇機救災，仍遭雙方相互推拒
。復於同日下午六時二十三分許，消防局黃耀華再度請求乙○○
、甲○○向警政署提出申請時，渠等二人仍予推拒，依然要求黃
耀華自行申請，而消防局再度遭拒後，始再與台中第二分隊、空
軍四五五聯隊（下稱海鷗部隊）及國軍搜救中心聯繫，請求派遣
直昇機救災，惟再遭雙方相互推諉。斯時，黃耀華迫於四處請求
不得要領，乃於同日下午六時四十三分許，三度向乙○○、甲○
○二人請求核轉向警政署申請。詎渠等二人仍未置可否，未向黃
耀華表示願核轉申請之意，而遲至同日下午六時五十三分許，始
以電話向警政署口頭提出申請。惟仍未依規定，以正式申請表提
出申請，嚴重廢弛職務，致台中第二分隊及海鷗部隊直昇機，始
終未起飛前往救災。迨至上開時日，受困之前開劉智等四人，為
大水衝失皆遭溺斃，釀成重大災害。(三)、被告己○○係台中第二
分隊直昇機飛行員，為負有救災職務之人員，於八十九年七月二
十二日下午六時三十三分許，接獲該分隊值勤員許富凱廣播召集
備勤機組人員，欲前往嘉義縣番路鄉、中埔鄉交界處之吳鳳橋下
游八掌溪水域執行緊急救援四名受困沙洲民眾任務。己○○竟為
圖免此次救援任務，指示副駕駛兼當日值勤官左錫安，以飛航時
間過久、天色已暗，無法作業為由，要求消防局黃耀華，直接向
海鷗部隊請求派機救援。迨同日下午六時五十分許，經黃耀華向
海鷗部隊請求支援遭拒後，再次向台中第二分隊請求派機救援。
己○○始同意起飛，前往救援，並於同日下午六時五十七分許，
以電話通知民用航空局台中機場管制台（下稱台中塔台），表示
欲前往嘉義縣八掌溪水域救難，請求同意緊急放行，惟經黃耀華
於同日下午七時許，再向台中第二分隊確認，仍未起飛，致受困
沙洲民眾劉智等四人，於上開時日遭洪水沖走。嗣黃耀華於同日
下午七時六分許，電告台中第二分隊值勤員許富凱稱：受困沙洲
民眾，已遭洪水沖走，許富凱隨即以無線電通知己○○表示受困
民眾已遭洪水沖走，任務取消。己○○始知事態嚴重，為搪塞責
任，才於同日下午七時八分許，向台中塔台請求開車滑出，並於
同日下午七時十二分十秒許起飛，旋於同日下午七時十二分二十
秒許，通知台中塔台，表示任務取消，欲返回降落，經台中塔台
同意後，於同日下午七時十四分許落地，並隨即於同日下午八時
許，在台中分隊辦公室，虛構直昇機已於同日下午六時五十五分
許起飛，尚未到彰化，即接獲通知任務取消返航等不實事項，填
載於其職掌之飛行員飛行報告表、任務完成報告表等公文書，足
生損害於主管機關對於飛航管制之正確性。(四)、因認丙○○涉犯
刑法第二百七十六條第二項業務過失致人於死罪嫌；乙○○、甲
○○共同涉犯刑法第一百三十條廢弛職務釀成災害罪嫌；己○○
涉犯刑法第一百三十條廢弛職務釀成災害罪嫌及同法第二百十三
條公務員職務上登載不實罪嫌。經審理結果，認被告四人犯罪不
能證明，因而維持第一審諭知被告四人無罪之判決，駁回檢察官
此部分之上訴，固非無見。
惟查：(一)、無罪之判決，依刑事訴訟法第三百零八條之規定，亦
應記載其理由，故對於被告被訴之犯罪事實及卷內對其不利之證
據資料，如何不足以證明被告犯罪或其行為不罰，均應詳述其理
由，否則即有判決不載理由之違背法令。本件丙○○部分，原判
決以「丙○○……於每日開工前……均會告知現場施工工人，應
注意大水來時，儘速上岸」，「丙○○於案發前已盡告知義務」
；「本件案發時……丙○○觀察水流所站立位置，確為該工地現
場最高點」，「丙○○於本件大水來時，應屬確已盡其業務上應
盡注意義務」；「四位被害人，若能在聽聞水來喊叫聲，及時與
四位證人同時離去，當時四位被害人亦無不能離去事由，自可安
全上岸無恙。」「永久公司與第五河川局所訂立之工程契約，其
中編列之安全設施費用僅三萬餘元（新台幣）……對『八掌溪仁
義固床工程』之河床工程，並未編列任何安全設備經費，再加上
現場已有挖掘引水道、逃洪便道及準備繩索等安全設備，以維護
施工安全……以被告丙○○就任僅四天之監工身分，又如何請求
其雇主自行吸收經費而添購安全設備？……勞工安全衛生法施行
細則並未就勞工安全衛生法第五條第一項第十一款之規定加以規
範……自難據此而認被告丙○○有依此告知雇主即同案被告張永
輝加配安全設備之責任」（原判決第十九頁、第二十頁、第二十
一頁、第二十七頁、第二十八頁，即理由五(一)2.3.(1)5.(1)），據
以論斷丙○○應無業務過失致人於死之責。然承攬人與定作人訂
立之承攬（工程）契約有無編列安全設備經費、勞工安全衛生法
是否已具體規定各工作場所應具備之安全措施，與丙○○是否及
如何負責工人之安全並無論理上之必然關連，否則雇主或其他負
勞工安全之責者，是否均可以契約內未編列相關經費、法令規定
不明，據以免除其維護勞工安全之責任？原判決遽憑以作為有利
丙○○之論斷，已嫌速斷。又依原判決之認定「丙○○受僱於被
告張永輝擔任上開工地監工，負責……現場工人……安全……已
據其供明在卷，並經原審同案被告張永輝供述屬實」（原判決第
十八頁，即理由五(一)1.），丙○○既負責現場工人安全，自應注
意維護工人安全之各項設備、器具、方法。原判決亦認定「同案
被告張永輝身為雇主，除為施工工人各準備一條長約二十八公尺
繩索外，並未於工地現場設置任何符合標準之安全設備」（原判
決第二十頁，即理由五(一)3.(1)），與罹難者一起工作之證人鄭嘉
文則證稱：「（檢察官問：那中間的人應來得及跑？）他們在灌
三個漿，來不及跑」等語（他字第一七七六號偵查卷第十六頁背
面），如果無訛，是否指丙○○在現場觀察水流、呼叫罹難者離
去，尚不足以確保現場工人之安全？事實如何？果丙○○已知悉
上情，是否確無再告知雇主張永輝請求增加其他安全設備之義務
？另現場挖掘之引水道、逃洪便道及準備繩索等安全設備，是否
已足以維護工人之安全？是否足為有利丙○○之論斷？此部分事
實未臻明瞭，原判決未予調查釐清，復未詳予論斷說明其認定之
理由即遽為丙○○有利之判決，自有判決不載理由之違法。(二)、
乙○○、甲○○部分，原判決雖以「申請使用警政署警用直昇機
時，如時間急迫案件，消防局可直接以傳真或電話，向警政署勤
務指揮中心提出申請直昇機，不必經由消防署核轉警政署程序」
；「要難以乙○○、甲○○，未依內政部警政署警用直昇機申請
審查作業規定，核轉警政署提出申請，即認渠等二人有何廢弛職
務故意」；「消防局於上開至所示時間，即已依消防署指示
自行向嘉義團管區、國軍嘉義聯隊、國軍台北海鷗指揮部、嘉義
縣警察局及空警隊等單位申請救援，而消防署亦於前開所示時
間，向國軍搜救中心請求救援。……足認被告甲○○，當日確有
積極從事連繫工作無疑。益證被告乙○○、甲○○，當日二人確
有依前揭各級消防機關救災救護指揮中心作業規定，而為彼等法
定職責事務。」「況消防署於當日……即已向國軍搜救中心申請
救援，而國軍搜救中心於接獲消防署通知時，本即有統一運用、
集中管制原則，考量災區位置及需求，協調空警隊及國軍搜救部
隊等單位，派遣適當兵力支援救災……自難以被告乙○○、甲○
○未核轉消防局直昇機申請，即遽認渠等二人有廢弛職務犯行。
」「消防署在請消防局直接申請後，已同時主動又聯絡國軍搜救
中心派員救援，要非如檢察官上訴意旨所言，拒絕核轉申請後，
即袖手旁觀。」（原判決第四十一頁、第四十二頁、第四十四頁
至第四十六頁，即理由五(三)1.(3)(4)(5)）等等據為乙○○、甲○○
二人無罪之諭知。然原判決亦認定「乙○○、甲○○於八十九年
七月二十二日擔任消防署總值日官、執勤員，則自有於消防機關
申請使用警政署警用直昇機時，依據上開規定向警政署核轉義務
」（原判決第三十八頁，即理由五(三)1.(1)），是否指二人雖得請
消防局自行聯繫，但必要時，仍未免除其代為核轉之義務？如果
無訛，原判決復論斷說明「乙○○、甲○○當時未再予以核轉，
係因依法無須核轉」（原判決第四十六頁，即理由五(三)1.(6)）
，判決理由前後已有矛盾。且原判決亦認定「消防局於八十九年
七月二十二日下午五時三十五分許即已將……（即本件事故）之
初報內容傳真予消防署」（原判決第四十頁，即理由五(三)1.(2)）
，是否指當時乙○○、甲○○二人已知悉本件事故發生。再依原
判決所引用，經第一審勘驗酌予修正之「內政部消防署指揮中心
八掌溪民眾遭溪水受困案錄音紀錄譯文」（第一審卷第三宗第五
頁至第十六頁、第二一六頁至第二一七頁）之記載，消防局黃耀
華（譯文中簡稱黃）於當日下午五時五十七分十九秒起之通話內
容為：「（黃）剛才那一件山洪暴發……是有民眾被困沙洲，因
河道太長且山洪越來越大，可能無法接近救援，『是不是有辦法
聯絡看是由嘉義空警隊或海鷗，由上面直接救援，因天也快暗，
是不是可以快一點，空中救援比較快？』」、「（甲○○，譯文
中簡稱呂）……我問問看。（呂請示總值日官許科長……。科長
許：他們各縣市消防局自己……）（錄音不清）」、「（呂）你
們沒有辦法自己申請嗎？」、「（黃）這樣喔？那這樣我們自己
申請看看。……」；下午六時十五分五十六秒至六時十八分十七
秒：「（黃）……你要我們自己申請，我們向國軍申請海鷗，海
鷗叫我們向空警隊申請，但向空警隊申請，又說飛機太小，沒有
辦法。」、「（呂）太小沒有辦法喔？我看我們申請的，好像也
要一個申請表格什麼的。」、「（黃）長官，因為現場人員一直
傳來很緊急，恐怕太慢了人會被沖走，況且天也快要暗了，『我
們申請，實在沒有辦法下來，不是我們不自己申請。』」、「（
呂）我知道，我們申請也一樣沒有辦法……」；嗣經黃耀華提供
相關電話，甲○○始於同日下午六時十八分左右打電話予海鷗搜
救中心陳少校（譯文中簡稱陳）：「（呂）……我們嘉義縣消防
局他說申請空中警察隊直昇機，他們說直昇機太小沒有辦法到達
現場，就是說能不能麻煩國軍這邊能夠派海鷗部隊過去……因為
他說太晚那個人怕會被沖掉」、「（陳）那麼看看，不是看看我
，我跟上面申請一下」；同日下午六時二十三分左右，甲○○打
電話予黃耀華：「（呂）……我剛才有跟陳少校講，他說他們要
跟他們上面申請……」、「（黃）沒有，他剛剛有打電話來，他
給我台中的電話而已，叫我向台中申請……我現在有向空警隊申
請，還沒有答覆……」、「（呂）你直接跟台中申請，那你申請
看看……台中的申請如何？」、「（黃）就沒有了……等一下再
跟長官報告……」；同日下午六時四十五分左右甲○○再與黃耀
華聯絡：「（呂）我是消防署」、「（黃）他們說不能飛……都
已經過了半小時了」、「（呂）他們說晚上夜間不執行……那你
們現場空警隊怎麼樣？」、「（黃）……我剛才聯絡都沒有辦法
了，都沒有人要飛了。」、「（呂）空警隊呢？」、「（黃）空
警隊也說不飛了……叫我通知國軍……因為現場人員隨時有被沖
走的可能，麻煩長官……（斷訊）……申請已一個多鐘頭了……
人員隨時會被沖走可能……萬一人被沖走……」、「（呂）好、
好的」；同日下午六時五十三分左右，甲○○始以電話與警政署
勤務中心聯絡，請空中警察隊派直昇機前往。依上述聯絡經過，
黃耀華於五時五十七分已稱「是不是有辦法聯絡看是由嘉義空警
隊或海鷗」，至六時十五分再稱「你要我們自己申請，我們向國
軍申請海鷗，海鷗叫我們向空警隊申請，但向空警隊申請，又說
飛機太小，沒有辦法。」是否已表明請求消防署代為核轉申請之
意，否則消防局既已傳真事故發生原委，黃耀華仍先後多次與消
防署電話聯絡之目的何在？原判決猶以「何況，參諸附件所附
嘉義縣消防局勤務員黃耀華與消防署值勤員甲○○之對話……黃
耀華並未向被告等請求向警政署核轉申請直昇機」，並據以論斷
「黃耀華既未向被告等申請核轉警政署，自難因此即認被告有何
推諉之責。」（原判決第四十六頁、第四十七頁，即理由五(三)1.
(6)）而為乙○○、甲○○二人有利之論斷，自有與卷內證據資
料不相符合之違法。究消防署受理代為核轉下級機關申請直昇機
救援之情形為何？乙○○、甲○○於接獲黃耀華請求協助之電話
後，果即時予以核轉或即聯絡相關救援單位，是否得及時防止
本件事故發生？實情如何？均與二人有無檢察官起訴之犯嫌攸關
，原審未予調查釐清遽為判決，亦欠允當。(三)、己○○被訴廢弛
職務釀成災害罪嫌部分，原判決以「事發當時，係由代理分隊長
職務之值勤官左錫安，決定是否派遣直昇機救援」、「值勤官左
錫安以飛行時間過久，要消防局向海鷗部隊申請，即宣布取消任
務」、「己○○並無拒絕執行本次事故任務」、「縱使於事發日
下午六時三十三分許，第一次接獲救援申請，即行起飛，以最快
的偏離目視走廊，直飛吳鳳橋方式前往，抵達事故現場時間，最
早也要在下午七時十七分三十九秒，亦已逾四名受困工人，於同
日下午七時五分許，即遭洪水沖走」（原判決第四十七頁至第五
十五頁理由五(三)2.(1)）等等據為己○○無罪之論斷。然
己○○於偵查中已供陳：「勤務指揮中心廣播，時間約下午六時
三十三分左右……當時我看時間，想說已快接近終昏，從台中起
飛緩不濟急，我請左錫安通知嘉義縣消防局，先就近申請海鷗部
隊」等語（偵字第四四八一號偵查卷第三十二頁背面、第三十三
頁），參酌原判決引用證人許富凱於原審證稱：「左錫安跟消防
局講完電話後，我問他這任務執不執行，他告訴我說『由海鷗執
行，我們不做了』，宣布取消任務。從六時三十三分接獲通知後
，本來有要立刻作起飛準備工作，但後來左錫安宣布任務取消後
，準備工作就停止了」等語（原判決第五十頁），究該任務取消
是否左錫安個人之意見或依己○○之指示？或為二人共同之意見
？果屬二人共同之意見，原判決認定本件係「值勤官左錫安以飛
行時間過久，要消防局向海鷗部隊申請，即宣布取消任務」而與
己○○無關，即有未合。再依證人左錫安於偵查中之證言：「在
起飛前……一般飛機檢查須花用二十分鐘，但任務緊急，約只需
三至五分鐘」（偵字第四四八一號偵查卷第三十一頁背面），如
果無訛，參酌原判決（第五十四頁）引用之飛航安全委員會八十
九年十一月九日飛安密字一一○○一號函（第一審卷第四宗第
五十三頁至第五十五頁）示，依二條目視航路，當日編號AP-0
26號救援直昇機，由起飛至目的地上空一千呎，需分別花費二十
分四十三秒至二十二分二十二秒，加計上開左錫安所稱緊急檢查
時間五分鐘，共約二十五分四十三秒至二十七分二十二秒。倘依
上述事發日下午六時三十三分許，第一次接獲救援申請，即行起
飛，約於同日下午六時五十八分四十三秒至七時零二十二秒即可
抵達目的地而實施救援，與原判決之認定並不相同，本件己○○
在同日下午七時五分被害人等為山洪沖走前，是否仍不及抵達現
場並救援被害人等？非無可疑。究此部分事實如何？原判決就左
錫安上開證言未予說明如何不可採信即遽為己○○有利之論斷，
自有判決理由不備之違法。(四)、己○○被訴公務員職務上登載不
實罪嫌部分，原判決以「己○○將左錫安填寫『飛行員飛行報告
表』，在下午『06:55、07:15』飛機起、落地時間，更正為：『
18:55、19:15』，係屬更正，而非偽造」、「空警隊飛機起落時
間，以引擎起動與關閉時間，非以實際離地與落地時間」、「飛
行報告表及任務完成報告表，所載啟動引擎時間，係下午六時五
十五分，與空中警察隊執行○七二二嘉義八掌溪搜救處置經過程
序，所載飛機啟動引擎時間，係下午七時許，係因飛機上時鐘，
誤差五分鐘所致」（原判決第五十七頁至第五十九頁理由五(三)2.
(2)部分）等等據為己○○無罪之諭知。然檢察官起訴係以
己○○「虛構直昇機已於同日下午六時五十五分許起飛，尚未到
彰化即接獲通知任務取消返航等不實之事項，將之填載於其職掌
之飛行員飛行報告表、任務完成報告表『等』公文書上」，起訴
書「證據並所犯法條」則併引用「搜救報告」等影本為證，而己
○○除於上開飛行員飛行報告表、任務完成報告表上登載「從…
…到……」、「起飛」、「降落」時間外，並於其撰寫之「搜救
報告」上記載「……於18:55離地……於19:15落地」，有該報告
可參（偵字第四四八一號偵查卷第三頁），究該「搜救報告」是
否亦為檢察官起訴事實之一部？苟認應屬起訴事實之一部，原判
決就此部分未併予論斷說明是否亦有登載不實犯行，已有疏漏。
且依原判決之論述，若認己○○所載飛機起落時間係以引擎起動
與關閉時間，非以實際離地與落地時間為準，何以己○○於「搜
救報告」上則將同一時間明確記載為「離地」、「落地」？此部
分事實如何？原判決未再予調查釐清即遽為己○○有利之論斷，
併有可議。以上或為上訴意旨所指摘，或為本院得依職權調查之
事項，應認檢察官就丙○○、乙○○、甲○○、己○○部分上訴
為有理由，應將原判決關於此部分撤銷，發回原審法院更為審判
。
二戊○○、丁○○部分：
按刑事訴訟法第三百七十七條規定，上訴於第三審法院，非以判
決違背法令為理由，不得為之。是提起第三審上訴，應以原判決
違背法令為理由，係屬法定要件。如果上訴理由狀並未依據卷內
訴訟資料，具體指摘原判決不適用何種法則或如何適用不當，或
所指摘原判決違法情事，顯與法律規定得為第三審上訴理由之違
法情形，不相適合時，均應認其上訴為違背法律上之程式，予以
駁回。檢察官對於戊○○、丁○○部分上訴意旨略稱：(一)、消防
隊員在溪中救人情況不一，或以簡易救生圈及繩索為之，或需發
射拋繩槍、拋繩筒，甚或出動橡皮艇、直昇機，此為消防員所必
備之技術與常識，在前往救災之時自應做好完善之準備工作。被
告戊○○為分隊長，有指揮、監督其隊員之職責，被告丁○○欲
前往現場救難，二人為盡其救難之義務，為掌握救人機先，出發
前自應指示、檢查備齊隊內所有足供救難，應付各種狀況所需之
救難裝備，惟二人均未盡其注意義務，只由丁○○隨便取幾個救
生圈、幾條繩索前往，已違反救難義務甚明。(二)、消防人員之救
難義務，不因其隸屬單位而改變，亦不因中埔分隊是否為支援單
位而異。故當帶往現場之裝備無法進行救援，自應盡一切可能，
使用一切足以救難之裝備，本件意外發生後，拋繩槍、拋繩筒依
其功能均可達成救溺及避免災難之目的。消防法第三十一條亦規
定，為救難之需，各級消防機關尚可隨時調度運用政府機關、公
民營事業之救難設備。中埔分隊既有拋繩槍、拋繩筒，距災難現
場亦不過數分鐘車程，最有機會迅速搶救罹難者脫離險境。戊○
○、丁○○一在值勤，一在現場，對於現場狀況均十分了解，卻
不指示或派人送該裝備至災難現場，或應注意回隊而不回隊取用
上開拋繩槍、拋繩筒，二人應有過失至明。自不得以中埔分隊為
支援單位而解免其救難義務等語。
惟查原判決以此部分公訴意旨略稱：戊○○、丁○○分別係嘉義
縣消防局中埔分隊（下稱中埔分隊）分隊長及隊員，為從事救援
業務之人。於八十九年七月二十二日下午五時二十四分許，嘉義
縣消防局番路分隊（下稱番路分隊）隊員吳東和接獲民眾林聰敏
報案稱：八掌溪吳鳳橋下有人受困於溪中沙洲。吳東和隨即通知
中埔分隊，請求支援及呈報嘉義縣消防局指揮中心，並隨即與隊
員林金輝攜帶救生圈、繩索等物前往現場（番路分隊未配有拋繩
槍及拋繩筒）。戊○○接獲番路分隊請求支援，立即指派隊員丁
○○及李炎秋、李玉忠、王松鑌（該三人均係學習消防隊員）前
往支援，戊○○應注意指示隊員，攜帶隊裡所配備拋繩筒（八十
一年間配發，僅能使用一次）及新式拋繩槍（八十八年十一月間
配發，能多次使用）等救援工具，依當時情形又非不能注意，竟
疏於注意指示隊員，攜帶上開配備，另資深隊員即丁○○亦應注
意能注意，而疏未注意攜帶「拋繩筒及拋繩槍」馳援，僅帶繩索
、救生衣、救生圈、勾環等基本配備，駕駛救護車前往，於當日
下午五時四十分許，抵達事故現場，見受困工人劉智、劉吳梅桂
、林中和、楊子忠受困於溪中，因溪水暴漲迅速，水流湍急，無
法使用救生衣、救生圈及救生繩等設備搶救，即將當時狀況，利
用無線電，回報戊○○，請求其向嘉義縣消防局，申派直昇機支
援。詎戊○○接獲回報後，雖向嘉義縣消防局勤務指揮中心黃耀
華請求空中支援，仍疏未注意呼叫隊員，回隊部取「拋繩筒及新
式拋繩槍」至現場，利用發射繩索至對岸或受困人處，使受困人
拉住繩索，避免被溪水沖走。而丁○○抵達現場後，亦未注意親
自或請學習消防隊員返回隊裡拿取「拋繩槍及拋繩筒」，而僅待
在現場，苦等直昇機救援。嗣嘉義縣消防局竹崎分隊（下稱竹崎
分隊）於同日下午五時五十分接獲通報，分隊長李慶鍾立刻率領
隊員林心彬、黃信還攜帶救生衣、繩索及拋繩筒（竹崎分隊未配
有新式拋繩槍）趕往現場，旋即使用拋繩筒發射，惟因故障，無
法擊發。而嘉義縣消防局民雄分隊（下稱民雄分隊）於同日下午
五時五十五分接獲通報，隊員王升志、鄭國詩、何建松、潭治平
等人（分隊長郭旭輝當時人在台北休假中）亦即刻攜帶「新式拋
繩槍」、空氣瓶、救生衣、救生圈、繩索、無線電、探照燈等配
備，趨車趕往現場，於尋得河岸適當發射地點，準備發射拋繩槍
之際，該四名工人即被溪水沖走死亡。因認戊○○、丁○○均涉
犯刑法第二百七十六條第二項業務過失致人於死罪嫌云云。經查
本案罹難四名工人劉智等遭洪水沖走地點，屬番路分隊轄區，已
據戊○○、丁○○供述在卷，並經證人吳東和、林金輝（番路分
隊隊員）、林心彬、李慶鍾（竹崎分隊隊員）、郭旭輝、王升志
、譚治平、鄭國詩、何建松（民雄分隊隊員）到庭證述屬實，另
經第五河川局等共同會勘本件事發現場所在無訛，有嘉義縣消防
局九十年七月十三日嘉縣消救字三七○○號函附會勘表、八掌溪
河川圖籍第一八二號圖及航照圖在卷可證，該四名工人遭洪水沖
走之地點，應非屬中埔分隊轄區，中埔分隊於本件事故係屬轄區
外支援單位，應屬明確。而證人吳東和於接獲本件報案後，確僅
通報中埔分隊請求派員支援，並未將現場情況危急告知中埔分隊
，及請求中埔分隊攜帶「拋繩筒及拋繩槍」至救難現場乙情，亦
據證人吳東和於第一審證述明確，並有番路分隊受理各類報案登
記簿在卷可參。經向消防署及嘉義縣政府函查，據覆稱：因災難
類別不一，所需救災裝備不同，實務上乃由受理報案單位，依據
報案所描述，由救災救護指揮中心派遣必要車輛裝備，或由消防
分隊主管判斷考量必要之裝備前往救災。又實務上，係由申請救
援單位提出需求支援裝備，由消防局救災救護指揮中心，調度相
關單位攜帶必要裝備前往支援，或由需要支援單位，逕洽其他單
位攜帶必要裝備前往支援。至轄區外支援單位，究應攜帶何裝備
至災難現場，並無明文規定，僅就通報或報案內容，視狀況攜帶
適當裝備前往處理，有內政部消防署八十九年十二月二十七日
消署指字八九一四六一九號函及嘉義縣政府八十九年十一月七日
府消字一二八二五七號函附卷可按，可知法令上並未有任何規
範規定戊○○、丁○○於接獲轄區番路分隊請求救援通知時，應
攜帶「拋繩筒及拋繩槍」至救難現場之明文。而吳東和通報中埔
分隊內容為「八掌溪吳鳳橋附近有民眾受困溪中，通報中埔分隊
勤務指揮中心派員支援」。以此觀之，實難謂當時未至現場之戊
○○、丁○○，已可依此「不明確」通報內容，且於轄區單位不
瞭解現場狀況下，據以正確判斷應攜帶「拋繩筒及拋繩槍」至現
場。況丁○○於接獲番路分隊通報後，即攜帶救生繩索三條、鉤
環六個、救生衣五件、救生圈二個及出動救護車至現場，已據證
人吳東和、林金輝、李炎秋、李玉忠於偵查中證述明確，則戊○
○、丁○○所為，應已符合消防法第二十五條所定「配合搶救與
緊急救護」之職責與義務，要難以事後此事件發生，即推認戊○
○、丁○○因未攜帶「拋繩筒及拋繩槍」，而有注意義務之違反
。又番路分隊自請求中埔分隊派員支援，迄至該四名工人為大水
沖走止，均無再要求中埔分隊，或要求戊○○、丁○○應攜帶「
拋繩筒及拋繩槍」，現場指揮人員亦無相同要求，尚難遽認支援
單位之戊○○、丁○○，有召回或指示中埔分隊其他派往現場救
災人員，返回隊上拿取「拋繩筒及拋繩槍」之義務與必要。再戊
○○於案發時，係在中埔分隊隊部，如無人回報，對現場狀況，
根本毫無所悉，其何能知悉現場需要何種裝備始足以救難。至丁
○○抵現場後，隨即有較高階職務者到場指揮，依消防救難法規
，救難現場應聽從現場指揮官命令進行救難，在現場指揮官未有
指示下，自無可能要求丁○○擅離現場返回隊部拿取「拋繩筒或
拋繩槍」施救。況丁○○從未受過「拋繩筒或拋繩槍」使用訓練
，在主觀上，亦難期待其知悉可使用「拋繩筒或拋繩槍」以為救
助工具。又丁○○率先抵達現場後，因狀況危急，非能力所及，
即刻以無線電回報指揮中心，請求申請空中支援，指揮中心除立
刻向消防署申請直昇機之立體救災外，並由搶救課蔡建安課長到
場指揮搶救等情，亦據丁○○於第一審供述明確，並有上開通聯
紀錄在卷可參，而指揮中心於丁○○回報後，亦依據「各級消防
機關災害搶救消防力調度支援作業要點」之規定，調度嘉義縣消
防局竹崎分隊及民雄分隊攜帶「拋繩筒或拋繩槍」前往現場搶救
，有上開調度通聯紀錄在卷可按，是丁○○已盡其應盡之責任，
尚難認有何疏失，而令負業務過失致人於死罪責。原判決綜合上
情，因認尚不足證明戊○○、丁○○有檢察官所指犯行，維持第
一審關於諭知二人無罪之判決，駁回此部分檢察官在第二審之上
訴，已詳予說明其論斷所憑之證據及理由，所為論述均有卷存資
料可資覆按，從形式上觀察，並無所謂違背法令之情形。按證據
之取捨與證據之證明力如何，均屬事實審法院得自由裁量、判斷
之職權；苟其此項裁量、判斷，並不悖乎通常一般之人日常生活
經驗之定則或論理法則，又於判決內論其何以作此判斷之心證
理由者，即不得任意指摘其為違法，而據為提起第三審上訴之合
法理由。原審綜合斟酌前述各項事證，已詳為論斷說明戊○○未
到現場，無法知悉現場情形，番路分隊自請求支援至事故發生，
均未要求中埔分隊應攜帶拋繩筒或拋繩槍前往，而丁○○以支援
單位抵達現場接受指揮官之指揮，因無力救援，以無線電回報指
揮中心請求申請空中支援，指揮中心亦即辦理，據以論斷均無從
證明二人違反支援義務，自不能證明二人有檢察官所指之犯行等
情，乃屬其採證職權之合法行使，不容任意指為違法。檢察官仍
以前詞據為上訴，顯非合法上訴理由，此部分之上訴違背法律上
之程式，應予駁回。
據上論結，應依刑事訴訟法第三百九十七條、第四百零一條、第
三百九十五條前段，判決如主文。
中　　華　　民　　國　九十四　年　　九　　月　二十九　日
                      最高法院刑事第二庭
                          審判長法官  董　明　霈
                                法官  林　茂　雄
                                法官  張　祺　祥
                                法官  呂　永　福
                                法官  洪　佳　濱
      本件正本證明與原本無異
                                      書  記  官
中　　華　　民　　國　九十四　年　　十　　月　　五　　日
                                                      Ｃ
